【裁判字號】    95,訴,613
【裁判日期】    950927
【裁判案由】    有關建築事務
【裁判全文】
臺北高等行政法院判決
                                     95年度訴字第00613號
                              .
原      告  甲○○
            乙○○
被      告  內政部
代  表  人  丙○○(部長)
訴訟代理人  戊○○
            丁○○
上列當事人間因有關建築事務事件，提起行政訴訟。本院判決如
下：
    主  文
原告之訴駁回。
訴訟費用由原告負擔。
    事  實
一、事實概要：原告以台灣省政府農林廳81年所發之牧場登記證
    ，多次向台北縣政府申請認定牧場登記證所載之建物為合法
    建築，經台北縣政府函覆以所提供文件不符被告63年3月8日
    台內營字第575150號函示合法房屋之認定證明文件，而未能
    認定為合法房屋。原告主張牧場登記證取得在先，牧場法規
    定在後，係爭牧場房屋應能就地合法免拆除，被告暨所屬建
    管單位否定牧場登記證所載事項，致原告牧場登記事項在公
    法上之地位有受侵害之危險，故提起本件行政訴訟。
二、兩造聲明：
    (一)原告聲明：確認臺灣省農林廳核准圳岸腳牧場登記證所載
                主要設備（即雞舍九棟、飼料室一間、看守室
                二間）為合法房屋。
    (二)被告聲明：駁回原告之訴。
三、兩造之爭點：原告提起本件確認之訴，有無訴之利益？
    (一)原告主張之理由：
      1.臺灣省政府農林廳81年輔導原畜牧老農合法登記所發之
        省農畜牧字第1263號圳岸腳牧場登記證並載明配置圖、
        地籍圖套繪、面積房舍，卻告為被告暨所屬建管單位曲
        解，台北縣工務局依內政部函82北工使字第9120號文，
        否定前開1263號圳案腳牧場登記證所載事項。83年北工
        使字第5323號文仍主張牧場登記證並非合法房屋證明文
        件，經提起訴願，最後以無實體處分不得提起撤銷訴訟
        駁回。但牧場登記證為國民與國家之公法上法律關係，
        被告既否認此一法律關係成立，就此公法上法律關係成
        立不成立之爭議，自應提起確認訴訟。
      2.民國75年間，臺灣省建設廳輔導違章工廠補辦登記，通
        過登記的就地合約，民國80年以前，原告牧場屬三多都
        市計劃農業區，原告與其他合夥人等陸續設施之房舍以
        合於獸醫或五年經驗規定之原告乙○○為代表人，申設
        圳案腳牧場登記證。87年才有牧場法，規定房舍要由工
        務局認定，先有人民才有政府，為何不能就地合法。87
        年三多都市計劃改本區為住宅區，惟細部計劃至今尚未
        發佈實施。又拓路拆建物補償提存已近十年，每一次要
        求認定也被駁回，更慘的是94年北縣違章拆除大隊認定
        違章建築待拆致使原告設施登記權利發生疑義，一個事
        情若訴願一坎，不勝困擾，這些建物並未妨害任何公共
        利益，值得信賴保護，若請求救濟，恐生難以回復損害
        ，此種法律關係之存否不明確，致原告牧場登記事項在
        公法上之地位有受侵害之危險，而此項危險得以對於被
        告之確認判決除去之，所以有即受判決之法律上利益，
        自得提起本件訴訟。
      3.依工廠登記法規所申領之牧場登記證所載房舍應能合法
        使用。台灣省政府建設廳頒發之工廠登記證萬倍之多於
        台灣省政府農林廳的牧場登記證，從未聽聞工廠登記證
        所載房舍不被內政部暨所屬單位承認合法之情事。又建
        設廳的工廠登記證效力，仍需經濟部來解釋，84年經濟
        部解釋函就稱事業計畫，也就是向建設廳申請的工廠登
        記申請書所載在73年12月工廠登記證未被註銷前仍具效
        力。內政部暨所屬單位，不止台北縣工務局屢次以內政
        部函為由，否認圳岸腳牧場登記證之效力，尚需面對環
        保、補償、衛生、消防等單位，所以以內政部為被告，
        免使台北縣政府等單位，皆要請示內政部，較符合訴訟
        經濟。
    (二)被告主張之理由：
      按「確認公法上法律關係成立或不成立之訴訟，於原告得
      提起撤銷訴訟者，不得提起之。」行政訴訟法第6條第3項
      定有明文。又依建築法及違章建築處理辦法，有關違章建
      築之查報、認定及拆除均屬直轄市、縣（市）管建築機關
      權責，本案系爭建築物業經主管機關台北縣政府作成違建
      之行政處分，原告如不服該違建之處分，應依法向該府提
      起訴願及撤銷訴訟。
    理  由
一、原告起訴主張：渠等為圳岸腳牧場之股東，並領有台灣省農
    林廳核發之牧場登記證，原告多次向台北縣政府申請認定前
    開登記證所載主要設備即雞舍九棟、飼料室一間、看守室二
    間為合法房屋，台北縣政府均以不符被告63年3月8日台內營
    字第575150號函示合法房屋之認定證明文件，而否准原告所
    請，為此請求確認准圳岸腳牧場登記證所載雞舍九棟、飼料
    室一間、看守室二間為合法房屋等語。
二、被告則以：有關違章建築之查報、認定及拆除，均屬直轄市
    、縣(市)管建築機關權責，原告如不服台北縣政府認定前開
    建築物為違章建築之處分，應以台北縣政府為被告，提起訴
    願及撤銷訴訟，原告對被告提起本件確認之訴，當事人顯不
    適格等語置辯。
三、按行政訴訟法第6條第1項規定：「確認行政處分無效及確認
    公法上法律關係成立或不成立之訴訟，非原告有即受確認判
    決之法律上利益者，不得提起之。其確認已執行完畢或因其
    他事由而消滅之行政處分為違法之訴訟，亦同。」可知，確
    認之訴，應以行政處分或公法上之法律關係為訴訟標的，單
    純之事實，不得為確認之訴之標的。查前開圳岸腳牧場登記
    證所載雞舍九棟、飼料室一間、看守室二間，是否屬該地區
    都市計畫於68年4 月19日公布前已存在之原有房屋，而可視
    為合法房屋，係屬事實認定問題，原告起訴請求確認前開房
    舍為合法房屋，即非正當。再者，依違章建築處理辦法第3
    條規定，有關違章建築之查報、認定及拆除，均由直轄市、
    縣（市）主管建築機關執行之，原告以內政部為被告，訴請
    確認前開房舍為合法房屋，亦難認有受確認判決之法律上利
    益，綜上原告提起本件確認之訴，為無理由，應予駁回。
據上論結，本件原告之訴為無理由，爰依行政訴訟法第98條第3
項前段，判決如主文。
中    華    民    國    95    年     9    月   27     日
                        第二庭審判長法  官  徐瑞晃
                                    法  官  吳慧娟
                                    法  官  蕭惠芳
上為正本係照原本作成。
如不服本判決，應於送達後20日內，向本院提出上訴狀並表明上
訴理由，如於本判決宣示後送達前提起上訴者，應於判決送達後
20日內補提上訴理由書（須按他造人數附繕本）。
中    華    民    國    95    年     9    月   27     日
                                    書記官  李淑貞


司法院資訊處製作；財團法人民間司法改革基金會備份。
